【裁判字號】    89,台上,3200
【裁判日期】    890608
【裁判案由】    偽造有價證券
【裁判全文】
最高法院刑事判決                              八十九年度台上字第三二○○號
    上  訴  人  甲○○
    選任辯護人  陳添輝律師
                許士宦律師
右上訴人因偽造有價證券案件，不服台灣高等法院中華民國八十六年七月十六日第二
審判決（八十六年度上訴字第一一○六號，起訴案號：台灣新竹地方法院檢察署八十
五年度偵字第八三九四、八七九三、九○一○、九五四六號），提起上訴，本院判決
如左：
    主  文
原判決關於偽造有價證券部分撤銷，發回台灣高等法院。
    理  由
本件原判決認定上訴人甲○○經友人李泉水、劉文財同意，借用其二人之名義，以分
期付款方式分別向新苗汽車企業股份有限公司（下稱新苗公司）及福灣企業股份有限
公司（下稱福灣公司）購買汽車，因該二公司均要求須二位連帶保證人，上訴人僅各
覓妥一位保證人，竟基於概括之犯意，先於民國八十四年四月二十九日，未經徐森源
之同意，在新竹縣竹北市○○路一八四巷四號其所開設之「揚名補習班」，盜用徐森
源所有原交付上訴人委託辦理貸款事宜所用之印章，蓋於如原判決附表二所示之附條
件買賣契約書中「乙方連帶保證人」欄及「車主與保證人對保簽章」欄內各乙枚，並
偽簽徐森源之署押各乙枚，以示徐森源願擔任連帶保證人，且意圖供行使之用，盜用
徐森源之印章蓋於僅填載發票日八十四年四月二十九日之本票上之共同發票人欄內（
其上已經鄭國全、李泉水在發票人欄上簽妥姓名及蓋章），並偽簽徐森源之署押各乙
枚，再於翌日在上開揚名補習班提出行使交回新苗公司職員梁雅國收受，且授權梁雅
國自行填載金額及到期日，嗣經梁雅國帶回公司，於同年五月三日交車時，由公司法
務人員在上開本票上填載面額為新台幣（下同）五十四萬九千七百二十元及到期日為
八十四年六月三十日，而完成如原判決附表一編號一所示之本票發票行為，足生損害
於徐森源與新苗公司。又於八十五年二、三月間，因代友人劉國樺辦理申請信用卡事
宜而經手劉國樺所有身分證影本及其所有坐落苗栗縣三灣鄉○○○段七二二地號土地
所有權狀影本，即乘機影印劉國樺之身分證、土地所有權狀影本備用，並在竹北市委
託一不知情之刻章業者偽刻劉國樺之印章，於八十五年五月十三日，未經劉國樺之同
意，在新竹市○○路新苖公司，接續蓋用偽造之劉國樺印章乙枚及偽簽劉國樺之署押
於如原判決附表四所示之以劉國樺無法到場對保契結書（即一般切結書之性質）之立
據人欄上及如原判決附表三所示之附條件買賣契約書中「乙方連帶保證人」欄及「車
主與保證人對保簽章」欄內各乙枚，並均偽簽劉國樺之署押各乙枚，以示劉國樺願擔
任連帶保證人（其上另有連帶保證人劉文財、李國忠之簽名），且意圖供行使之用，
蓋用偽造之劉國樺印章乙枚於如原判決附表一所示編號二之本票上之共同發票人欄內
（其中本票面額、到期日乃由業務員梁雅國代為填寫），並偽簽劉國樺之署押乙枚，
完成簽發本票之行為，再提出行使交梁雅國轉交福灣公司作為辦理貸款之用，足生損
害於劉國樺與福灣公司等情。因而撤銷第一審關於上訴人偽造有價證券部分之判決，
改判仍依牽連犯論處上訴人連續意圖供行使之用，而偽造有價證券罪刑，固非無見。
惟查：(一)、有罪判決書所記載之犯罪事實，為論罪科刑適用法律之基礎，故凡與適用
法令有關之重要事項，必須詳加認定，明確記載，然後於理由內敘明認定犯罪事實所
憑之證據及認定之理由，始足為適用法令之依據。又二人以上共同實施犯罪行為者，
皆為正犯，為刑法第二十八條所明定。而共同正犯除同謀共同正犯外，以有犯意之聯
絡及行為之分擔為要件。原判決事實欄僅認定記載上訴人意圖供行使之用，盜用徐森
源之印章蓋於僅填載發票日之空白本票之共同發票人欄內，並偽簽徐森源之署押乙枚
，再交梁雅國收受，授權梁雅國自行填載金額及到期日，經梁雅國帶回新苗公司，由
公司法務人員在上開本票上填載金額及到期日，而偽造完成如原判決附表一編號一所
示徐森源為共同發票人之本票一紙。又蓋用偽造之劉國樺印章乙枚於如原判決附表一
編號二所示之本票上共同發票人欄內，票面金額、到期日則由新苗公司業務員梁雅國
代為填寫，並偽簽劉國樺之署押乙枚，而偽造如原判決附表一編號二所示劉國樺為共
同發票人之本票一紙，再提出行使交梁雅國轉交福灣公司作為辦理貸款之用等情。惟
對於參與填寫金額及到期日之新苗公司法務人員及梁雅國等是否知情，未予明確之認
定記載，致無從為是否論以共同正犯之依據。茍梁雅國等並不知情，則上訴人是否利
用其等無責之行為完成前開本票之偽造而應論以間接正犯，即待釐清，原判決未詳予
勾稽剖析明白，自有可議。(二)、判決不適用法則或適用不當者，為違背法令，刑事訴
訟法第三百七十八條定有明文。又刑法第二百零五條對於偽造、變造之有價證券設有
沒收之特別規定，是對於偽造之有價證券自應依該條規定宣告沒收。惟關於二人以上
為共同發票人之有價證券，如僅其中部分共同發票人係偽造，因對於真正發票人部分
仍屬有效，自不得將該有價證券之本體宣告沒收，致影響合法執票人對於真正發票人
之票據權利，此時僅依前開法條規定將偽造發票人部分宣告沒收即可。原判決認定上
訴人盜用徐森源之印章蓋於如原判決附表一編號一所示本票之共同發票人欄內，並偽
簽徐森源之署押，而偽造徐森源為該紙本票之共同發票人；又蓋用偽造之劉國樺印章
乙枚於如原判決附表一編號二所示本票上之共同發票人欄內，並偽簽劉國樺之署押，
而偽造以劉國樺為該紙本票之共同發票人，如果無訛，自應依刑法第二百零五條規定
，將該兩紙本票中關於偽造以徐森源及劉國樺為發票人部分諭知沒收，方為適法。惟
原判決卻引用刑法第二百十九條規定，僅將該兩紙本票上共同發票人欄內偽造之「徐
森源」、「劉國樺」之署押及偽造「劉國樺」印文各壹枚部分宣告沒收，卻置盜蓋徐
森源印章於如原判決附表一編號一本票發票人欄部分於不論（該紙本票上盜蓋徐森源
印章部分仍存在，尚為共同發票人），難謂無適用法則不當之違誤。又原判決附表一
編號二認定記載該紙本票之發票人為劉國樺、李國忠等二人，與其採為論據之卷附該
紙本票影本所載發票人為劉文財、劉國樺、李國忠等三人不盡相符，亦有證據上理由
矛盾之可議。(三)、有罪之判決書，對被告有利之證據不採納者，應說明其理由，為刑
事訴訟法第三百十條第二款所明定。故有罪判決書對於被告有利之證據，如不加採納
，必須說明其不予採納之理由，否則即難謂無判決不備理由之違誤。是事實審法院應
於審判期日就被告否認犯罪所為有利之辯解事項與證據，予以調查，而於有罪判決理
由內詳加論列，否則率行判決，即屬於法有違。上訴人否認有偽造徐森源為本票發票
人及在汽車附條件買賣契約書偽造徐森源為連帶保證人之犯行，於原審辯稱徐森源為
揚名補習班之合夥人，伊因揚名補習班接送學生之業務需要，經股東李泉水、鄭國全
、徐森源等人同意，以李泉水名義，向新苗公司以分期付款方式購買九人座廂型車一
台，而以鄭國全、徐森源名義擔保，李泉水、鄭國全均已在契約書及本票上簽名、蓋
章，徐森源應無拒絕簽名蓋章之理由，實因當時徐森源在其妻之娘家，怕其妻不同意
，引起爭執，不敢明講同意，而請伊先行處理再說。基此認知伊認為徐森源已同意在
契約書及本票上簽名、蓋章，故伊代替徐森源簽名、蓋章之行為，不違反徐森源之意
思，應無偽造文書或偽造有價證券之問題，亦無犯罪之故意等語（原審卷第九十四頁
背面、第一○一頁背面、第一○二頁）。原審對上訴人前開有利之辯解既未詳予究明
採納，復未於判決內說明不予採納之理由，遽為上訴人不利之認定，尚嫌速斷，並有
判決理由不備之違誤。上訴意旨指摘原判決關於此部分不當，尚非全無理由，應認有
撤銷發回更審之原因。至原判決理由壹之二說明不另為無罪之諭知部分，基於審判不
可分之原則，併予發回，附此敘明。
據上論結，應依刑事訴訟法第三百九十七條、第四百零一條，判決如主文。
中      華      民      國    八十九    年      六      月      八      日
                              最高法院刑事第五庭
                                  審判長法官  董  明  霈
                                        法官  丁  錦  清
                                        法官  林  茂  雄
                                        法官  王  居  財
                                        法官  張  祺  祥
      右正本證明與原本無異
                                              書  記  官
中      華      民      國    八十九    年      六      月     十五     日


司法院資訊處製作；財團法人民間司法改革基金會備份。
